臺灣臺南地方法院民事判決　　　　　　100年度家訴字第140號
原　　　告　台新國際商業銀行股份有限公司
法定代理人　蔡榮棟
訴訟代理人　胡祐彬
　　　　　　張明賢
被　　　告　陳美容
　　　　　　蔡福得
上列當事人間請求宣告改用分別財產制事件，本院於民國100年6
月16日言詞辯論終結，判決如下：
    主      文
被告陳美容與被告蔡福得應改用夫妻分別財產制。
訴訟費用新臺幣仟元由被告負擔。
    事實及理由
一、本件被告蔡福得經合法通知，未於言詞辯論期日到場，核無
    民事訴訟法第386條所列各款情形，爰依原告聲請由其一造
    辯論而為判決。
二、原告主張：
  (一)被告二人現婚姻關係存續中，其等婚後未向法院辦理夫妻分
    別財產制契約登記，而被告陳美容積欠原告借款新臺幣 (下
    同)121,712 元，迄今尚未清償，迭經原告向被告陳美容催
    索，其均置之不理，拒不償還上開債務，嗣經原告向鈞院聲
    請對被告陳美容強制執行，惟因被告陳美容名下無財產可供
    執行致未能執行，並經鈞院核發民國100年4月11日南院龍
    100司執廣字第28735號債權憑證在案，原告再向國稅局調閱
    被告陳美容於98年度之財產所得資料，發現其名下財產僅汽
    車一部，依現值無法執行以清償其所積欠原告之債務。
  (二)按夫妻未以契約訂立夫妻財產制者，除本法另有規定外，以
    法定財產制，為其夫妻財產制，民法第1005條定有明文；次
    按債權人對於夫妻一方之財產已為扣押，而未得受清償時，
    法院因債權人之聲請，得宣告改用分別財產制，民法第1011
    條亦規定甚明；又所謂未得受清償，包括全無可扣押之物或
    扣押之物數量不足，及所扣押之財產不足清償該為扣押之債
    權人債權等情形，最高法院89年度台上字第854號判決意旨
    足資參照。本件被告二人婚姻關係現仍存續中，且未以契約
    訂定夫妻財產制，是被告二人間之夫妻財產制自為法定財產
    制，被告陳美容之財產既不足清償所欠原告債務，原告自得
    依民法第1011條規定提起本件訴訟。
  (三)聲明：如主文所示。
三、被告方面：被告蔡福得未於言詞辯論期日到場，亦未提出書
    狀作何聲明或陳述。被告陳美容則辯以：被告蔡福得名下財
    產多是繼承而來，係被告蔡福得及其父親所有，而被告蔡福
    得工作所得均用以支付家庭生活開銷，另外尚須繳納房貸；
    被告陳美容久無工作，之前曾與原告商量可否以每月幾千元
    的方式攤還債務，但原告不同意並稱要被告陳美容清償共40
    幾萬元的債務，被告陳美容名下沒有什麼財產，所有的車子
    車齡已10幾年，當時是被告蔡福得以被告陳美容名義貸款所
    購等語，並聲明：原告之訴駁回。
四、得心證之理由：
  (一)按夫妻未以契約訂立夫妻財產制者，除本法另有規定外，以
    法定財產制為其夫妻財產制，民法第1005條定有明文。次按
    債權人對於夫妻一方之財產已為扣押，而未得受清償時，法
    院因債權人之聲請，得宣告改用分別財產制，民法第1011條
    亦規定甚明。而所謂未得受清償，包括全無可扣押之物或所
    扣押之物數量不足及所扣押之財產不足清償該為扣押之債權
    人債權等情形，最高法院89年度台上字第854號判決可資參
    照。此法條立法意旨，乃為貫徹物權法定主義及保護交易安
    全，同時避免夫妻藉登記夫妻財產制之方式，逃避債權人之
    強制執行。
  (二)原告主張被告陳美容、蔡福得為夫妻，婚姻關係仍存續中，
    婚後並未辦理夫妻財產制登記，應以法定財產制為夫妻財產
    制之事實，此據原告提出被告陳美容之戶籍謄本、司法院夫
    妻財產登記資料網路查詢結果 (均影本)各1件為證，且經本
    院依職權調取被告二人之個人戶籍資料在卷供參，並為被告
    陳美容所不爭執，此一事實堪以認定。又原告主張被告陳美
    容積欠伊借款121,712元，嗣經伊向本院聲請對被告陳美容
    強制執行，惟因被告陳美容名下無財產可供執行致未能執行
    ，並經本院核發100年4月11日南院龍100司執廣字第28735號
    債權憑證在案，原告再向國稅局調閱被告陳美容於98年度之
    財產所得資料，發現其名下財產僅汽車一部，依現值無法執
    行以清償其所積欠之債務等情，亦據原告提出本院100年4月
    11日南院龍100司執廣字第28735號債權憑證、國稅局98年度
    所得與財產資料調件明細表各1件為證，復經本院調閱100年
    度司執字第28735號給付借款事件卷宗查核無誤；再參本院
    依職權調閱被告陳美容之稅務電子閘門財產所得調件明細表
    資料，被告陳美容於99年度無所得資料，名下財產僅汽車一
    部，總額0元；綜此，堪信原告之主張為真實。
  (三)被告陳美容固辯稱被告蔡福得名下財產多是繼承而來，係被
    告蔡福得及其父親所有，而被告蔡福得工作所得均用以支付
    家庭生活開銷，尚須繳納房貸，另其久無工作，名下沒有什
    麼財產，其之前曾與原告商量以每月幾千元的方式攤還債務
    但遭原告拒絕等語；惟查原告就伊對於被告陳美容之債權，
    業經聲請強制執行，全未受償，而獲本院核發100年度司執
    廣字第28735號債權憑證在案，揆諸前開民法第1011條規定
    及最高法院89年度台上字第854號判決意旨，原告訴請宣告
    被告二人改用夫妻分別財產制，已非無據；且按法定財產制
    關係消滅時，夫或妻現存之婚後財產，扣除婚姻關係存續所
    負債務後，如有剩餘，其雙方剩餘財產之差額，應平均分配
    ，民法第1030條之1第1項前段定有明文。本件被告陳美容與
    被告蔡福得如經法院判決宣告應改用夫妻分別財產制確定，
    被告二人間之法定夫妻財產制關係將歸於消滅，而有上開民
    法第1030條之1規定之適用，屆時被告陳美容能否請求夫妻
    剩餘財產分配及其分配數額多寡，此乃被告二人將來於分配
    夫妻剩餘財產時始應審酌者，要與本件原告之請求無涉，是
    被告陳美容所辯上情，縱令屬實，亦與本件原告之訴無涉，
    併予敘明。
  (四)查原告前曾獲本院100年4月11日南院龍100司執廣字第28735
    號債權憑證，計被告陳美容迄今尚積欠原告121,712元，然
    因被告陳美容名下無財產及所得可供扣押執行，已如前所認
    定，從而原告依民法第1011條規定，訴請宣告被告二人之夫
    妻財產制應改用分別財產制，洵屬有據，應予准許。
五、據上論結：本件原告之訴為有理由，依民事訴訟法第385條
    第1項前段、第78條、第85條第1項、第87條第1項，判決如
    主文。
中    華    民    國    100    年    7    月    4    日
                      家事法庭    法  官  林富郎
以上正本係照原本作成。
如對本判決上訴，須於收受判決正本送達後20日內向本院提出上
訴狀，並繳納上訴費及附具繕本。
中    華    民    國    100    年    7    月    4    日
                                  書記官  劉毓如